【裁判字號】    98,續,1
【裁判日期】    981229
【裁判案由】    分割共有物
【裁判全文】
臺灣高等法院臺南分院民事判決             98年度續字第1號
聲  請  人
即被上訴人  己○○
            庚○○
共      同
訴訟代理人  許雅芬  律師
相  對  人
即上 訴 人  丁○○
            戊○○
共      同
訴訟代理人  李孟仁  律師
相 對 人即
上  訴  人  丙○○
上列當事人間請求分割共有物事件，上訴人對於中華民國97年6
月18日臺灣臺南地方法院第一審判決（96年度重家訴字第5號）
，提起上訴，兩造於97年12月3日在本院成立訴訟上和解（97年
度重家上字第5號）後，被上訴人請求繼續審判，本院於98年12
月15日言詞辯論終結，判決如下：
    主      文
上訴駁回。
第二審訴訟費用由相對人即上訴人各負擔三分之一。
    事實及理由
一、程序方面：
    (一)按和解有無效或得撤銷之原因者，當事人得請求繼續審判
      ，民事訴訟法第380條第2項定有明文。法院受理請求繼續
      審判，應先調查其請求繼續審判之原因是否合法，經認為
      合法後，再就請求繼續審判有無理由（即實質上有無繼續
      審判之原因)，加以審究，必經查明有請求繼續審判之法
      定理由後，始得就本案為辯論及裁判（最高法院87年度台
      上字第278號裁判要旨參照）。
    (二)次按當事人對於和解請求繼續審判，依民事訴訟法第380
      條第3項準用同法第500條第1項及第2項規定，應自和解成
      立之日起三十日之不變期間內為之，如請求繼續審判之理
      由知悉在後者，該項期間自知悉時起算（最高法院70年台
      抗字第291號判例要旨參照）。查兩造就本院97年度重家
      上字第5號請求分割共有物事件，於97年12月3日在本院成
      立和解。被上訴人係主張上訴人丙○○未依和解筆錄內容
      所示之履行期98年3月7日前指定並通知伊等將辦理移轉登
      記之證件資料用印及交付處所，嗣伊等於98年3月16日以
      存證信函限期函至三日內出面履行，上訴人丙○○於翌日
      收受（見掛號郵件收件回執影本附本院續卷第8頁），逾
      期迄未履行，伊等始悉上訴人丙○○自始即無履行之意以
      詐欺而成立和解，被上訴人於98年3月20日知悉受詐欺，
      於98年4月20日向本院主張系爭和解有得撤銷之原因，請
      求繼續審判，並未逾首開規定之30日不變期間（98年4月
      19日為星期日），合先敘明。
    (三)聲請人即被上訴人主張就本院97年度重家上字第5號分割
      共有物事件，因受相對人丁○○及戊○○偽稱要將坐落臺
      南市○○區○○段二小段16-6、19-1地號土地及地上196
      建號門牌臺南市○○路○段262號建物（下稱系爭房地）
      之所有權應有部分各5分之1願無償移轉給丙○○，及相對
      人丙○○詐稱於98年3月7日上午10時給付各150萬元之方
      式向聲請人購買系爭房地之持分，使伊等陷於錯誤而於民
      國97年12月3日在本院與相對人成立訴訟上和解，而終結
      訴訟，以達繼續使用系爭房地目的等情。惟為相對人所否
      認，本院查：
      1.兩造就本院97年度重家上字第5號分割共有物事件，於
        中華民國97年12月3日上午10時和解成立：「一被上訴
        人己○○、庚○○願將坐落臺南市○○區○○段二小段
        16之6地號，地目建，面積52平方公尺土地，及同小段
        19之1地號，地目建，面積13平方公尺之土地及地上建
        號196號（含未保存登記建物），門牌號碼臺南市○○
        路○段262號，所有權應有部分各5分之1，各以新台幣
        150萬元出售予丙○○。丙○○願各以新台幣150萬元向
        被上訴人己○○、庚○○買受首開不動產之所有權應有
        部分。二被上訴人己○○、庚○○願於98年3月7日上午
        10時備妥辦理所有權移轉登記除所有權狀外之所有證件
        資料於98年3月7日上午10時至上訴人丙○○所指定之代
        書處用印及交付給上訴人丙○○，將第一項所示之不動
        產辦理所有權移轉登記給上訴人丙○○。三上訴人丙○
        ○願於98年3月7日上午10時給付被上訴人己○○、庚○
        ○各新台幣150萬元。」有和解筆錄附於本院重家上卷
        可稽。
      2.按和解有無效或得撤銷之原因者，當事人得請求繼續審
        判，民事訴訟法第380條第2項定有明文。又因被詐欺或
        被脅迫，而為意思表示者，表意人得撤銷其意思表示。
        民法第92條第1項前段亦有明定。此所謂詐欺云者，係
        謂欲相對人陷於錯誤，故意示以不實之事，令其因錯誤
        而為意思之表示（最高法院18年上字第371號判例要旨
        參照）。
      3.相對人即上訴人丙○○雖陳稱：「（現從事何業？）做
        生意，每日收入不到2千元，每月收入約5萬元左右，生
        活開支約4萬元，要支付3位小孩花費，目前剩1位小孩
        大學3年級，每月約7千元生活費，家庭開支約3萬元左
        右，所以每月只剩下約1萬多元。生意最好的時候，每
        月可以存剩3萬元左右」等語（見本院卷第102-103頁）
        。惟由丙○○於華南商業銀行北台南分行之存款往來交
        易明細（見本院卷第81至84頁）等資料，除自97年10月
        1日有存款結餘3千元，至同月14日被充抵銷清外，其後
        每月或有存入6千元至1萬元償債外，結存餘額均為0元
        。上訴人丙○○雖另又陳稱：「我目前沒有存款，家裡
        開支全由我太太楊美惠負責，因不是我負責，所以我不
        知家裡目前的經濟狀況。」云云（見本院卷第104頁）
        。惟依丙○○指稱其配偶楊美惠所使用台南中正路郵局
        存簿儲金第000000-0號帳戶帳號往來明細資料，其自97
        年1月1日至98年7月間之各月結存金額均在1千元以內，
        有中華郵政股份有限公司台南中正路郵局上開帳戶之歷
        史交易清單1份可稽（見本院卷第119-120頁）。況丙○
        ○於95及96年度僅有經營阿忠魚粥各收入43,200元及97
        年度之華南商銀北台南分公司金給予4,670元外，無
        其他所得收入資料，有稅務電子閘門財產所得調件明細
        表（見本院卷第45至50頁）。再由華南商業銀行存款往
        來明細表所示，其每月常係由訴外人蘇貞樵存入6千至
        7,500元以供支出繳貸款，甚或不能按期繳納之情（見
        本院卷第81至84頁存款往來交易明細）。是丙○○所稱
        ：每月收入約5萬元左右，扣除開支每月剩下1萬多元，
        生意最好時可月存3萬元云云，尚無足採。所經營之生
        意應僅足糊口而已，於97年12月3日和解成立時之生活
        應是拮据。
      4.再參以相對人即上訴人丙○○之財產，僅有系爭房地之
        所有權應有部分1/5外，無其他財產。其又於95及96年
        度僅有經營阿忠魚粥各收入43,200元及97年度之華南商
        銀北台南分公司金給予4,670元外，無其他所得收入
        資料，有稅務電子閘門財產所得調件明細表（見本院卷
        第45至50頁）。而丙○○之配偶楊美惠之財產有投資中
        國信託金控公司及坐落高雄縣岡山鎮○○○段共有土地
        二筆，財產總額233,848元。又楊美惠95年度有中國信
        託金控公司及兆豐金控公司之股利憑單6,658元、96年
        度有兆豐金控公司股利憑單1,635元、97年度無所得資
        料，已如前述。相對人丙○○於97年12月3日和解成立
        時之資產亦屬非常有限。足認上訴人丙○○於和解成立
        時不具履行和解內容之財力。
      5.上訴人丙○○於本院審理時雖曾稱：伊準備向銀行借款
        三百萬元以支付和解金額，再每月攤還本息，如銀行同
        意就會貸放，「我還在找銀行洽商貸款事宜，銀行有開
        出幾個條件，其中之一要我把系爭房屋所有權狀集中，
        銀行才肯要與我談貸款的條件。尤其現在系爭房地涉訟
        ，銀行也知道這種情況，所以銀行要求權狀問題先行解
        決」，在1、2年前就與銀行談過借款的事情，有大眾銀
        行業務經理乙○○及合庫赤崁分行甲○○，另和解前後
        均有詢問上海商銀台南分行李或呂峰偉，系爭房地可借
        貸金額，但其僅表示這房子超過40年，他們銀行是不同
        意貸款等語（見本院續卷第103、156、172頁）。(1)惟
        據證人乙○○證稱：相對人丙○○有在97年10月至98年
        3、4月間來問房貸的事…，問房貸利率及要什麼條件才
        能貸款，伊有說到房子有很多人持分，要全體所有權人
        作保，說還是要先評估。後來有把所有權狀這些資料送
        來，伊表示共有不動產需要全體所有權人作保證，才會
        同意放款，房屋新舊在估價的時候也會有差異等語（見
        本院卷第181頁反面）。(2)證人甲○○證稱：伊有去過
        丙○○的家，在民族路那邊。97年12月要申請房貸時有
        說是其兄弟姊妹共有。伊表示共有的房貸比較複雜，除
        了借款人，其他共有人當連帶保證人，銀行才肯放款。
        還要考慮借款人、連帶保證人的收入、職業。所以才說
        共有房子借款比較難辦等語（見本院第182頁反面）。
        (3)由上開證人證言觀之，相對人即上訴人丙○○應該早
        在兩造和解之前即知悉要以系爭房地向銀行借貸方式取
        得資金，必須其他共有人為其借款之連帶保證人，然聲
        請人即被上訴人係將共有之系爭房地持分出售予丙○○
        ，而取得丙○○所借貸款項，豈肯再同意擔任丙○○向
        銀行借款之連帶保證人。丙○○亦自承有去查詢貸款條
        件，需要共有人蓋章當連帶保證人，而聲請人不可能同
        意擔任其借款之連帶保證人，故放款不可能下來（見言
        詞辯論筆錄）。是上訴人丙○○早知悉要以系爭房地向
        銀行取得資金係為不可能之事。
      6.相對人丙○○雖又稱：曾考慮去民間借款云云。證人乙
        ○○雖亦證稱：丙○○有問是否可以找民間借貸借到錢
        ，伊說外面的不熟，就未再來找等語（見本院續字卷第
        182頁）。查相對人丙○○之僅有共有之系爭房地持分
        權利，系爭房地業已由兩造之被繼承人蘇施水霞為債務
        人向台灣中小企業銀行設定390萬元之最高限額抵押權
        ，有土地及建物登記簿謄本在卷可按（見原審家調卷第
        5-10頁）。其復無其他資產，何得自民間借得300萬元
        之鉅款？況其均未說明在成立和解時，有何自民間籌措
        資金之規劃及準備。所辯稱：曾考慮去民間借款云云，
        不能採信。此亦難解其在和解成立時，有使聲請人陷於
        錯誤而為意思表示與其成立系爭訴訟上之和解。
      7.又相對人即上訴人丁○○、戊○○於和解成立前亦均表
        示願將系爭房地之所有權應有部分，無償轉讓給相對人
        即上訴人丙○○，惟迄本院於98年12月15日言詞辯論終
        結，已逾一年，仍未履行，為相對人即上訴人所不爭。
        而丙○○之收入及財力已如上所述，若相對人丁○○及
        戊○○果能如和解前所言將系爭房地之所有權應有部分
        無償移轉給丙○○，則資產增加之丙○○較有可能向民
        間借款以支付對聲請人應給付之價金。
      8.綜上所述，聲請人即被上訴人主張就本院97年度重家上
        字第5號分割共有物事件，相對人即上訴人丙○○所經
        營之生意應僅足糊口，於97年12月3日和解成立時之生
        活亦屬拮据，資產亦屬非常有限；而在和解前即已向銀
        行查詢，明知無法以系爭房地貸得款項亦無收入證明得
        以信用貸款；又在成立和解時，無自民間籌措資金之規
        劃及準備，況無其他資產；相對人丁○○及戊○○復未
        如和解前所自陳，將系爭房地之所有權應有部分無償移
        轉給丙○○，則丙○○何能以權利為1/5之已設定390萬
        元之最高限額抵押權之系爭房地，得自民間借到300萬
        元之鉅款？上訴人丙○○於和解成立時顯無履行和解內
        容之財力及意思；相對人丁○○及戊○○亦無將系爭房
        地之所有權應有部分無償移轉給丙○○之真意。是聲請
        人即被上訴人主張因受相對人丁○○及戊○○偽稱要將
        系爭房地之所有權應有部分各5分之1願無償移轉給丙○
        ○，及相對丙○○詐稱於98年3月7日上午10時給付各15
        0萬元之方式向聲請人購買系爭房地之所有權應有部分
        ，陷於錯誤而於民國97年12月3日與相對人即上訴人成
        立訴訟上和解，而終結訴訟，以達繼續使用系爭房地目
        的等情，應可信為真實。是該訴訟上和解，既有得撤銷
        之事由，聲請人即被上訴人依首開規定，請求繼續審判
        ，為有理由。
二、本件被上訴人起訴主張：系爭房地係兩造繼承父母親之遺產
    所得，所有權應有部分各為5分之1。系爭房地目前僅由上訴
    人丙○○使用，地價稅、房屋稅則分由全體共有人負擔，有
    失公平，請求分割共有物。因系爭房地係獨棟透天式，基地
    面積僅65平方公尺，無法以原物分配於各共有人；伊於起訴
    前向台南市中西區調解委員會聲請協議分割調解未能達成協
    議分割，爰依民法第823條規定，提起本件分割共有物之訴
    ，請求准依同法第824條第2項第2款規定，予以變賣分割共
    有物，以所得價金由每人各按5分之1比例分配取得。原審准
    依所請判決，於法並無不合，答辯聲明：
    (一)上訴駁回。
    (二)第二審訴訟費用由上訴人負擔。
三、上訴人則以：系爭房地為祖產，原由兩造祖父所購得，輾轉
    由父轉母再由兩造繼承共有。兩造之母親辭世前，叮嚀系爭
    房地為祖產，祖先牌位供奉在房屋內，不可出售。自小與兩
    造及被繼承人兩造母親蘇施水霞甚為親近之證人即兩造之表
    姊杜蕙秀證稱在返台探視時，曾聽蘇施水霞告知系爭房地為
    祖產，死後也要住在這裡，要保留不可出售。在兩造之母親
    過世後，轉告時，被上訴人表示不反對祖先牌位供奉在系爭
    房屋，僅不想讓丙○○住，既在證人杜蕙秀將不分割意思轉
    告時，兩造均不反對，是兩造間確有保留系爭房地以作祖先
    牌位供奉地點之不分割默示合意。今被上訴人不顧被繼承人
    生前遺言，執意以變賣之方式分割系爭房屋，顯有背於不分
    割之合意，依前揭民法第823條第1項之規定，自有未合。系
    爭房地公告現值總計僅650萬元，且房屋係64年所建，已無
    多少殘值，應沒有如鑑定報告之估算高。上訴聲明求為判決
    ：
    (一)原判決廢棄。
    (二)被上訴人在第一審之訴駁回。
    (三)第一、二審訴訟費用由被上訴人連帶負擔。
四、被上訴人主張坐落台南市○○區○○段二小段16之6地號、
    地目建、面積52平方公尺土地，及中西區○○段○○段19之
    1地號、地目建、面積13平方公尺土地，暨地上建號196建物
    即門牌號碼台南市○○路○段262號加強磚造三層樓房（下
    稱系爭房地），原為兩造之母親蘇施水霞所有，嗣蘇施水霞
    於95年4月14日死亡，由兩造繼承並已辦妥繼承登記，由兩
    造以所有權應有部分各5分之1保持共有等事實，此據提出土
    地登記第二類謄本2件、建物登記第二類謄本1件及兩造之戶
    籍資料附卷可稽（見原審家調卷第5-10、71-77頁），且為
    上訴人所不爭執，堪可信為真實。
五、按各共有人，除法令另有規定外，得隨時請求分割共有物。
    但因物之使用目的不能分割或契約訂有不分割之期限者，不
    在此限。民法第823條第1項定有明文。所謂「因物之使用目
    的不能分割」，係指共有物繼續供他物之用，而為其物之利
    用所不可缺，或為一權利之行使所不可缺者而言（最高法院
    50年台上字第970號判例要旨）。經查：本件系爭房地既為
    兩造所共有，對被上訴人請求分割共有系爭房地，上訴人以
    系爭房地為祖產要保留供奉祖先牌位不得出售，為兩造之被
    繼承人即母親蘇施水霞生前遺願，在表姊杜蕙秀轉述時，兩
    造均未表示反對，對系爭房地應有不分割之默示合意，自不
    得請求分割等語置辯。然為被上訴人所否認。經查：上訴人
    所辯事實，固據證人即兩造表姊杜蕙秀到庭證述：兩造母親
    生前半年曾要伊自日本返臺，告知希望過世後，系爭房屋可
    以保留置放祖先牌位，不要出售，未以書面記明。在其過世
    後，有回來跟兩造說明其父母親之願望，並要當事人一定遵
    守；惟不確定其母有無直接告知兩造等語（見原審卷第63至
    65頁）。惟衡情，果若為兩造之母之被繼承人確要求兩造保
    留系爭房地供奉祖先牌位不得出售，當會直接告知兩造，或
    以遺囑或書面方式表達，應無大費周章要與兩造同輩且遠居
    日本之證人杜蕙秀返台當面告知並透過其傳達之必要，足見
    證人所述與常理不合而非可採。上訴人辯稱之事實尚難採信
    。況果其被繼承人蘇施水霞有意要以系爭房地供奉祖先牌位
    ，此不能羈束兩造，且與上開所謂「因使用之目的不能分割
    」有間。又雖證人杜蕙秀證稱：「我當時跟當事人轉述兩造
    母親在過世前半年跟我說的話，當時兩造都沒有反應，他們
    只是不甘願讓丙○○住系爭房屋，但是並沒有反對將房子供
    作祖先牌位。」等語（見原審卷第67頁）。然被上訴人不僅
    未直接承諾，復未有足以推知伊予以同意之其他情事，不能
    據其之單純沉默推斷有默示合意之意思表示。況證人杜蕙秀
    係於蘇施水霞去世之靈堂向當事人陳述（見原審卷第66頁）
    ；衡情，在當時被上訴人縱不同意，或基於哀傷而無心反應
    ，或維持靈堂氛圍而不回應，均有可能，不能據此認定被上
    訴人默示同意保留系爭房地以作祖先牌位供奉地點不予分割
    或處分。上訴人辯稱兩造對系爭房地有不分割之默示合意，
    委無足採。本件兩造共有之土地地目均為建及地上加強磚造
    三層樓房，法令並無不能分割之規定，又無因物之使用目的
    不能分割之情形，兩造復未以契約訂有不分割之期限，又未
    能以協議方法達成分割，是被上訴人依首開規定訴請法院判
    決分割共有之系爭房地，於法自屬有據。
六、按「共有人相同之數不動產，除法令另有規定外，共有人得
    請求合併分割。」民法第824條第5項定有明文。
    查兩造共有坐落台南市○○區○○段二小段16-6地號、及同
    小段19-1地號土地，暨地上建號196建物即門牌號碼台南市
    ○○路○段262號加強磚造三層樓房等3筆不動產，其共有人
    相同，為共有人之被上訴人請求合併分割，法既無限制，依
    首開規定，自應准許。
七、就系爭房地之分割方法：
    (一)按分割之方法不能協議決定，或於協議決定後因消滅時效
      完成經共有人拒絕履行者，法院得因任何共有人之請求，
      命為下列之分配：一以原物分配於各共有人。但各共有人
      均受原物之分配顯有困難者，得將原物分配於部分共有人
      。二原物分配顯有困難時，得變賣共有物，以價金分配於
      各共有人；或以原物之一部分分配於各共有人，他部分變
      賣，以價金分配於各共有人。以原物為分配時，如共有人
      中有未受分配，或不能按其應有部分受分配者，得以金錢
      補償之。以原物為分配時，因共有人之利益或其他必要情
      形，得就共有物之一部分仍維持共有。民法第824條第2項
      至第4項定有明文。又共有物之分割方法，應斟酌當事人
      之聲明，共有物之性質，經濟效用與全體共有人之利益等
      因素決之，惟如分配原物有困難時，則應予變賣，以價金
      分配於各共有人（參照最高法院57年台上字第2117號、51
      年台上字第271號判例意旨）。
    (二)系爭房地之房屋為坐落台南市○○區○○段二小段16-6
      地號土地（面積52平方公尺），及同小段19之1地號土地
      （面積13平方公尺），暨地上建號196建物即門牌號碼台
      南市○○路○段262號加強磚造三層樓房，面積一層41.6
      平方公尺、二層及三層樓均為57.95平方公尺、騎樓14.06
      平方公尺，此有土地及建物登記第二類謄本附卷可參（見
      原審家調卷第5-10頁）。另以磚牆鐵皮增建1至3樓浴廁5.
      58平方公尺、2,3樓前陽台2.89平方公尺、及4樓61.63平
      方公尺，以西北角落之一座狹小室內樓梯作為上下樓之途
      徑；系爭2筆土地緊臨呈東北朝西南之長方形狀，約面寬
      3.80公尺、深15.25公尺，系爭房屋與左右以共同壁相鄰
      ，乃三層樓加強磚造房屋，現作為透天店面住宅使用，此
      有附於原審重家訴卷之崇正不動產估價師事務所所製作之
      估價報告書內所附地籍圖謄本及建物平面圖影本及勘估標
      的物現況照片可稽。足見系爭建物乃為三層樓透天建築另
      搭建未保存登記之第四層磚牆鐵皮造之狹長型建物，系爭
      房屋現僅有一部室內狹小樓梯，依目前構造及使用上無從
      再區隔為二個互不相涉之獨立建物。若強行為之，則將耗
      費鉅資且使原已狹窄空間更形減少，分受之人亦難以有效
      利用，欠缺經濟效益，不符全體共有人之利益甚為酌然。
      系爭建物以原物分割為二份以上，實有困難。
    (三)又參以被上訴人己○○、庚○○既未居於系爭建物，主張
      變賣系爭房地；上訴人丁○○、戊○○亦未居住在該屋，
      惟表示願將對系爭房地之所有權應有部分無償移轉給丙○
      ○。上訴人丙○○現居住於兩造共有之系爭房地，如將系
      爭房地分由其取得，而以金錢補償其他共有人，固是理想
      ，惟其經濟能力有所欠缺，已如前述，以金錢補償其他共
      有人，將力有未迨。本件既無不能分割情形，上訴人又未
      能提出其他分割方案，亦表明對須變價分割沒意見（見本
      院續卷第100頁）。
    (四)綜此，本院認被上訴人所主張依民法第824條第2項第2款
      前段規定，將系爭房地予以變賣，以價金分配於各共有人
      之分割方法，最為適當。就崇正不動產估價師事務所提出
      之估價報告書，鑑定系爭房地之總價為985萬元；被上訴
      人則主張市價應有1,500萬元，每人可獲補償300萬元，上
      訴人則稱僅願補償每人50萬元，差距懸殊（見原審38-2、
      44頁）。而透過變賣方式，應可得出客觀的市價，對為共
      有人之兩造將均可獲得公平的分配，又主張要保留系爭房
      地祖產供奉祖先牌位不出售之上訴人，亦可於變賣共有物
      時共同買受，或另依民法第824條第7項之規定，依買受人
      相同條件行使優先承買之權，亦可繼續擁有系爭房地。
八、綜上所述，上訴人提起上訴後，兩造於97年12月3日成立訴
    訟上和解，被上訴人以有受詐欺之得撤銷原因，於法定不變
    期限內請求繼續審判，其請求合法並有理由。又就兩造共有
    之系爭房地並無因物之使用目的不能分割之情形，兩造亦未
    以契約訂有不分割之期限，法令復無其他限制規定，被上訴
    人依民法第823條第1項定，訴請判決分割，自屬有據。就分
    割方案如前所述應予以變賣，以賣得之價金按共有人應有部
    分比列分配之方式，較為公平合理而可採。是則原判決以之
    為分割方案判決將系爭房地予以變賣，以賣得之價金按由兩
    造共有人各按五分之一之比列分配，於法並無違誤。上訴意
    旨指摘原判決不當，求予廢棄改判，為無理由，應予駁回。
九、本件事證已臻明確，兩造其餘攻擊防禦方法及證據資料，核
    與判決結果不生影響，無一一論述必要，併予敘明。
十、據上論結，本件上訴為無理由，依民事訴訟法第449條第1項
    、第78條、第85條第1項前段，判決如主文。
中    華    民    國    98    年    12    月    29   日
                   民事第一庭  審判長法  官  丁振昌
                                     法  官  高明發
                                     法  官  李素靖
上為正本係照原本作成。
如對本判決上訴，須於判決送達後20日內向本院提出上訴狀，未
表明上訴理由者，應於上訴後20日內，向本院提出理由書（須附
繕本）。依法須繳納裁判費並應委任律師為訴訟代理人，始得上
訴。
中    華    民    國    98    年    12    月    31    日
                                      書記官  陳昆陽
【附記】
民事訴訟法第466條之1：
(1)對於第二審判決上訴，上訴人應委任律師為訴訟代理人。但上
  訴人或其法定代理人具有律師資格者，不在此限。
(2)上訴人之配偶、三親等內之血親、二親等內之姻親，或上訴人
  為法人、中央或地方機關時，其所屬專任人員具有律師資格並
  經法院認為適當者，亦得為第三審訴訟代理人。
民事訴訟法第466條之2第1項：
  上訴人無資力委任訴訟代理人者，得依訴訟救助之規定，聲請
  第三審法院為之選任律師為其訴訟代理人。

司法院資訊處製作；財團法人民間司法改革基金會備份。
